【裁判字號】    96,訴,1862
【裁判日期】    980728
【裁判案由】    誣告等
【裁判全文】
臺灣臺北地方法院刑事判決              96年度訴字第1862號
公  訴  人  臺灣臺北地方法院檢察署檢察官
被      告  己○○
                        樓
            乙○○
                        樓
上列被告因誣告等案件，經檢察官提起公訴（95年度偵字第1180
3 號、96年度偵字第3735號），本院判決如下：
    主  文
己○○意圖他人受刑事處分，向該管公務員誣告，處有期徒刑捌
月，減為有期徒刑肆月；又意圖他人受刑事處分，向該管公務員
誣告，處有期徒刑陸月，減為有期徒刑月。應執行有期徒刑陸
月。
己○○被訴竊佔部分無罪。
乙○○無罪。
    事  實
一、己○○於民國93年9 月間，因積欠多筆債務，遂向當時任職
    於國泰世華銀行股份有限公司景美分行（下稱國泰世華銀行
    景美分行）之戊○○尋求協助，雙方達成由戊○○向銀行辦
    理貸款購買己○○所有坐落於臺北市○○區○○段一小段67
    3 地號土地及門牌號碼臺北市○○區○○街39號7 樓房屋（
    下稱系爭房地），並將貸得款項部分用於償還己○○積欠合
    作金庫銀行股份有限公司（下稱合作金庫銀行）之貸款，部
    分匯給己○○，以此方式完成價金給付，其後再由己○○買
    回系爭房地之初步共識。戊○○遂於93年9 月17日，依己○○授權，於國泰世華銀行景美分行，以己○○名義申辦0000
    00000000號帳戶（下稱己○○國泰世華銀行帳戶），雙方並
    於同年月22日簽署約定書（下稱系爭約定書），約定由戊○○向國泰世華銀行景美分行辦理貸款新臺幣（下同）950 萬
    元，並同意以電匯方式清償己○○積欠合作金庫銀行之貸款
    ，再扣除借款385,000 元後，餘款134 萬元應匯入己○○設
    於臺灣銀行股份有限公司古亭分行（下稱臺灣銀行古亭分行
    ）之000000000000號帳戶內（下稱己○○臺灣銀行帳戶）。
    己○○則須於3 個月內主動向戊○○買回系爭房地，並承接
    向國泰世華銀行辦理之貸款。未買回期間內之國泰世華銀行
    貸款本息，則應由己○○支付。若己○○於3 個月內未向戊○○買回系爭房地或未依約支付利息，系爭房地則任憑戊○○處置。待己○○與戊○○簽署系爭約定書，戊○○即委託
    地政士庚○○辦理上開房地過戶之事宜，並以配偶鍾惠美之
    名義，以系爭房地向國泰世華銀行景美分行貸款950 萬元，
    嗣貸款核撥至鍾惠美設立於國泰世華銀行景美分行帳號0000
    00000000號帳戶（下稱鐘惠美國泰世華銀行帳戶），即依約
    於93年9 月23日分別自該帳戶匯款5,739,000 元、2,035,07
    7 元至己○○合作金庫銀行帳戶及另一合作金庫銀行營業部
    帳戶，清償己○○積欠合作金庫銀行之貸款，並於93年9 月
    24日，自鐘惠美國泰世華銀行帳戶匯款1,718,813 元至己○○國泰世華銀行帳戶，再依己○○之指示，以己○○國泰世
    華銀行帳戶名義分別匯款10萬元及105 萬元至己○○債權人
    王金龍設於安泰商業銀行股份有限公司民權分行0000000000
    0000號帳戶（下稱王金龍安泰商銀帳戶）及丁○○設於臺灣
    郵政股份有限公司00000000000000號帳戶（下稱丁○○郵局
    帳戶），用於清償己○○積欠之債務。惟於系爭約定書所約
    定買回系爭房地到期日屆至後，己○○仍無法買回，己○○
    及其妻乙○○遂於94年12月23日簽立字據（下稱第一次字據
    ），同意應於95年2 月10日前以1,020 萬元買回系爭房地，
    若無法準時完成，即應於95年2 月15日遷出，嗣己○○及乙○○自知屆期仍無法買回系爭房地，遂又於95年2 月14日再
    次簽立字據（下稱第二次字據），同意於95年2 月23日清償
    戊○○在日盛銀行股份有限公司所貸款項，並清償借款，戊○○則應同時歸還系爭房地。惟己○○屆期仍未履行，戊○○遂寄發存證信函予己○○及乙○○二人，要求渠等返還系
    爭房地。詎己○○明知其與戊○○基於系爭約定書所載以「
    買賣」為原因之系爭房地所有權移轉登記並非虛假，且戊○○已依其指示將買賣價金尾款134 萬元中之10萬元及105 萬
    元分別匯至王金龍安泰商銀帳戶及丁○○郵局帳戶，用於清
    償其積欠王金龍及丁○○之債務等事實，竟為避免系爭房地
    遭戊○○取得占有或轉售，基於意圖使戊○○受刑事訴追之
    意，於95年4 月26日，虛構渠等雙方以假買賣之方式，向地
    政事務所申辦不實之系爭房地所有權移轉登記而涉嫌共同偽
    造文書；並虛構戊○○未依約將134 萬元匯入己○○臺灣銀
    行帳戶供其償還債務所用，且經其催討未果而涉嫌侵吞該等
    款項等不實事項，向臺灣臺北地方法院檢察署遞狀自首並誣
    告戊○○犯使公務員登載不實罪嫌及侵占罪嫌或背信罪嫌（
    下稱第一次誣告犯行）。
二、己○○明知其曾同意戊○○開設己○○國泰世華銀行帳戶，
    且曾於93年9 月間以該帳戶償還債務，竟於95年12月4 日，
    另基於使戊○○受刑事訴追之意圖，虛構其係前次開庭（95
    年11月8 日）時始知己○○國泰世華銀行帳戶之存在，且該
    帳戶之簽名及印章均屬偽造之不實事項，向臺灣臺北地方法
    院檢察署檢察官申告戊○○冒名開立己○○國泰世華銀行帳
    戶，誣告戊○○犯行使偽造私文書罪嫌（下稱第二次誣告犯
    行）。
三、案經戊○○訴由臺灣臺北地方法院檢察署檢察官偵查起訴。
    理  由
壹、本案被告己○○、乙○○及辯護人與檢察官，對於下述各項
    證據方法，於本院言詞辯論終結前，均未對於證據能力聲明
    異議，經本院審酌該等證據作成之情況，亦無違法不當情形
    ，均適宜為本案證據，皆有證據能力，合先敘明。
貳、有罪部分
一、訊據被告己○○固不否認系爭約定書由其所親簽，且以曾向
    臺灣臺北地方法院檢察署提出自首狀向檢察官申告方式對告
    訴人戊○○提告，惟矢口否認有何誣告犯行，辯稱：伊與告
    訴人戊○○間就系爭房地並無真正買賣關係，只是為了向銀
    行辦理貸款，所以系爭約定書才會附買回期限，並約定由伊
    負擔該期間之貸款利息，而且由伊繼續占有使用系爭房地。
    伊也未曾同意戊○○申辦己○○國泰世華銀行帳戶，從來沒
    有領過該帳戶內的錢，也沒有在己○○國泰世華銀行帳戶交
    易文件簽過名，是一直到檢察官偵查庭開庭後才知道該帳戶
    存在云云。經查：
（一）被告己○○第一次誣告犯行部分
  １. 有關系爭約定書係由被告己○○與告訴人戊○○基於法效
      意思而簽訂，僅係定有買回期限等其他條件，並非假「買
      賣」之名而為通謀虛偽意思表示等事實，業據證人即告訴
      人戊○○證稱：己○○是透過友人找伊購買系爭房地，當
      時售價是比市價高一點，但是因為有約定己○○應在3 個
      月內買回系爭房地條件，所以伊才會同意。而伊已經依約
      定支付買賣價金，系爭約定書當然有效，該買賣契約當然
      並非虛偽。當時有約定由己○○繼續使用系爭房地，所以
      同時約定這段時間伊不向己○○收取房租，貸款本息則由
      己○○支付。當時貸款的第一年只要償還利息，不用償還
      本金，但己○○只有大概付到94年3 、4 月間就沒有付了
      。後來買回時間到了，己○○無法買回系爭房地，所以伊
      有同意再延一下，但是己○○後來還是買不回去，而且也
      沒有立刻遷出系爭房地等語在卷（96偵字3735號卷第4-8
      頁、本院卷一第108-116 頁、本院卷二第2-9 頁）。
  ２. 被告己○○雖以其於起訴時仍占有系爭房地及繳納貸款之
      利息與附買回期限為由，抗辯其與告訴人戊○○就系爭房
      地並無真正買賣之意云云。惟查，法律行為附條件者，本
      為我國民法所容許，而附買回權利之買賣契約，亦為我國
      民法所明文之典型契約，是縱令系爭約定書就系爭房地之
      買賣契約附有買回義務，當不可逕謂係以通謀虛偽意思而
      為之法律行為。再者，依系爭約定書之約定內容，告訴人
      戊○○須先向國泰世華銀行申辦950 萬元之貸款，並應將
      該貸款用於償還己○○合作金庫銀行貸款債務共計7,775,
      000 元，並於扣除被告己○○之借款後，將尾款134 萬元
      匯入己○○臺灣銀行帳戶，本有約定價金給付方式。而告
      訴人戊○○向銀行申請貸款後，亦確實依約匯款償還己○○合作金庫銀行貸款債務共計7,774,077 元（0000000 ＋
      0000000 ＝0000000） ，且為被告己○○償還王金龍債務
      10萬元及丁○○債務105 萬元，足見至少確有8,924,077
      元（0000000 ＋0000000 ＝0000000） 之價金給付行為，
      自與一般虛偽買賣不同。雖被告己○○與告訴人戊○○係
      約定應由被告己○○支付國泰世華銀行貸款期間之本息，
      惟渠等除同時約定仍由被告己○○繼續使用系爭房地外，
      並有約定被告己○○之買回期限等條件，是被告己○○既
      可在未買回前繼續占有系爭房地，則渠等約定由被告己○○負擔國泰世華銀行貸款期間之貸款本息，當有類似租金
      之意涵存在，尚無不合理之處。況被告己○○自將系爭房
      地所有權移轉予告訴人戊○○後，確仍持續占用系爭房地
      迄檢察官起訴前仍未返還，然被告己○○則僅繳納未滿1
      年之銀行貸款本息等事實，業經告訴人戊○○指述在卷，
      且為被告己○○所不否認。是若謂系爭約定書均屬虛假，
      告訴人戊○○豈非無法取得系爭房地所有權，尚須背負國
      泰世華銀行貸款950 萬元之債務，而僅能寄望已債信不良
      之被告己○○承諾確能實現，想必告訴人戊○○當不願為
      此種甚不利己之行為，足見告訴人戊○○於簽訂系爭約定
      書時確有法效意思存在，系爭約定書並非通謀虛偽而無效
      之法律行為，自無被告己○○所言之虛假買賣存在。
  ３. 又被告己○○於簽訂系爭約定書後，先於94年12月23日與
      被告乙○○共同簽立第一次字據，同意於95年2 月10日前
      以1,020 萬元買回系爭房地，若無法準時完成，即應於95
      年2 月15日遷出，有被告二人所不否認之上開字據附卷可
      稽（本院卷四第60頁），並曾於95年11月8 日在偵查中供
      稱：「當初我買賣房屋有附買回條件，期間是3 個月，但
      是我沒有拿到我的尾款，房子現在還是我在使用，戊○○
      寄的存證信函我沒有收到。但是我知道我要跟戊○○買回
      房子，我當時找人要去跟他買回，但戊○○要求的金額太
      多」等語在卷（95偵字第21226 號影卷第5 頁），復於97
      年1 月29日透過證人丙○○向告訴人戊○○表示願意以1,
      020 萬元買回系爭房地等事實，亦據證人丙○○證述在卷
      （本院卷一第220-221 頁）。是以被告己○○之行為及供
      述，可知其亦自認應於約定期限內向告訴人戊○○買回系
      爭房地，僅係雙方對於買回價金無法合意而未能談妥，足
      見其當非認系爭約定書為虛假，否則何有上開買回系爭房
      地之言行。
  ４. 又告訴人戊○○以系爭房地所有人地位訴請被告二人騰空
      遷讓返還系爭房地之民事訴訟，業經本院以96年度訴字第
      8701號民事判決判命被告二人應騰空遷讓返還系爭房地，
      經被告二人上訴後，臺灣高等法院亦以97年度上字第464
      號民事判決駁回此部分之上訴確定在案，且該等民事訴訟
      判決均同認系爭約定書並非通謀虛偽意思表示，告訴人戊○○已依約給付價金950 萬元完畢，系爭房地之買賣並非
      無效等事實，亦有上開判決附卷可查（本院卷四第52-57
      頁），且為被告己○○所不否認，益徵系爭約定書並非通
      謀虛偽意思表示，雙方並無虛偽買賣之情。
  ５. 被告己○○雖於本院審理時辯稱：伊只是想要請法院判斷
      渠等間之系爭約定書是否屬於虛偽買賣，且戊○○沒有把
      全部的尾款匯到約定的臺灣銀行帳戶，償還錢莊後的餘款
      也沒有交給伊，所以認為戊○○有侵吞，並無誣告之意云
      云。惟查，被告己○○明知系爭約定書之約定並非虛假，
      僅其負有買回義務，告訴人戊○○亦有依其指示匯款共計
      115 萬予證人丁○○及王金龍，雙方有爭議之尾款至多僅
      有212,000 元，甚至其已多月未依約繳納國泰世華銀行貸
      款，雙方並因本件糾紛而有存證信函往來，有被告己○○
      寄發予告訴人戊○○之存證信函附卷可稽（本院卷一第85
      頁）。然被告己○○卻捨民事訴訟程序不為，逕自向臺灣
      臺北地方法院檢察署提出自首狀，虛構其與告訴人戊○○
      就系爭土地之移轉登記有假借買賣之名義而為不實登記，
      並縷述其如何受告訴人戊○○慫恿，將系爭房地以告訴人
      戊○○充當人頭辦理買賣登記而向國泰世華銀行辦理貸款
      ，其均有依約按期每月償還貸款，告訴人戊○○卻未依約
      將尾款134 萬元匯入約定之己○○臺灣銀行帳戶，而認告
      訴人戊○○有侵吞該款之意，且除主張系爭約定書為無效
      外，亦對告訴人戊○○之侵占貸款餘額保留追訴之權，甚
      至請求臺灣臺北地方法院檢察署於審理期間，應限制系爭
      房地之買賣等事實，有自首狀在卷可稽（本院卷四第63-6
      7 頁）。是被告己○○以虛構事實具狀請求臺灣臺北地方
      法院檢察署查辦告訴人戊○○涉嫌使公務員登載不實及侵
      占或背信之犯行，並請求限制系爭房地之買賣，則當非僅
      有提出真正事實請求公斷，而係有藉使告訴人戊○○受刑
      事處罰訴追之意暫緩民事糾紛處理程序，要有誣告犯意無
      疑。
（二）被告己○○第二次誣告犯行部分
  １. 證人即國泰世華銀行景美分行行員甲○○於歷次偵查及審
      理中均具結證稱：依公司規定，是可以由公司人員外出開
      戶，一般流程是由外出開戶人員帶開戶文件去找本人簽名
      ，簽名完後再帶回銀行由開戶的承辦人員打電話給本人確
      認，為了確保開戶的真實性，外出開戶人員和內部開戶承
      辦人員一定不同。伊擔任開戶承辦人員時，都會依外出辦
      理承辦人所帶回之資料，打電話向本人確認資料是否相符
      。依資料看來，伊是己○○國泰世華帳戶開戶時之承辦人
      ，當時是由戊○○外出開戶，由伊打電話向本人確認。伊
      已經不確定本件情形如何，但是伊都會按規定打電話確認
      ，伊的重點在確認資料，原則上資料正確就應該是本人等
      語在卷（95偵字第21226 號影卷第97頁、本院卷一第217-
      219 頁）。本院參諸證人甲○○與被告己○○素不相識，
      本無甘冒偽證罪風險構陷被告己○○之理，且其歷次證詞
      互核一致，並無矛盾之處，證詞當可採信。又以己○○國
      泰世華銀行帳戶之開戶資料以觀，該帳戶於開戶時分別留
      有居家電話00-00000000 、公司電話00-00000000 、行動
      電話0000000000，並經證人甲○○蓋用「已照會確認」之
      印等事實，則有國泰世華銀行存款相關業務申請書附卷可
      稽（本院卷三第107 頁）。而被告己○○亦坦承上開電話
      均為其所使用，業據被告己○○供述在卷（95偵字第2122
      6 號影卷第54-55 頁）。是依證人甲○○證詞雖無法直接
      證明其曾於己○○國泰世華銀行帳戶開戶時以電話與被告
      己○○本人確認，惟佐以上開開戶資料及被告己○○之供
      述，即可確認證人甲○○當時應係有以電話與被告己○○
      本人親自確認開戶無誤。是被告己○○既已於開戶時經證
      人甲○○以電話確認開戶真意，則其於偵查中指稱：伊是
      到了開偵查庭才知道伊有國泰世華銀行景美分行帳戶云云
      ，即不足採。
  ２. 又證人丁○○於歷次偵查及審理中均具結證稱：己○○透
      過其兄向伊友人借錢，伊本來就有給己○○伊的郵局帳戶
      還錢，到期後伊打電話向己○○催討，後來己○○打電話
      告訴伊錢準備好了，問伊是否匯款到郵局帳戶，伊說是，
      己○○在一兩天後就把錢匯到該帳戶，伊有立刻打電話跟
      己○○本人聯繫說已經收到等語在卷（本院卷一第219-22
      0 頁），且有己○○國泰世華銀行帳戶交易明細及匯款單
      （95偵字第21226 號影卷第43-51 頁）及丁○○郵局帳戶
      交易明細在卷可查（95偵字第21226 號影卷第81-89 頁）
      ，並為被告己○○所不否認，足見告訴人戊○○確有依被
      告己○○指示匯款105 萬予證人丁○○用以清償被告己○○積欠之債務。又告訴人戊○○亦曾依被告己○○指示匯
      款10萬元至王金龍安泰商銀帳戶清償被告己○○債務等事
      實，亦為被告己○○所不否認，且有己○○國泰世華銀行
      帳戶交易明細及匯款單（95偵字第21226 號影卷第43-51
      頁）及王金龍安泰商銀帳戶交易明細在卷可查（95偵字第
      21226 號影卷第71-79 頁）。從而，堪認告訴人戊○○指
      述確有為被告己○○經由己○○國泰世華銀行帳戶匯款償
      還被告己○○積欠證人丁○○及王金龍之債務等事為真。
  ３. 雖被告己○○及告訴人戊○○均否認持有己○○國泰世華
      銀行帳戶之存摺、印章而有使用該帳戶，惟參以該帳戶在
      93年9 月間係有系爭房地買賣價金之大筆金額匯入，且該
      帳戶確係有用於匯款償還被告己○○債務，可知該帳戶之
      存摺、印章及密碼當係由渠等中之一人加以保管，並可推
      認該帳戶內之存款或提款，亦係渠等中之一人所為，甚或
      由其二人共同為之。又國泰世華銀行景美分行93年9 月24
      日之轉帳收入傳票，衡情於轉帳當日製作完成後，即應由
      國泰世華銀行景美分行加以保管，被告己○○及告訴人戊○○均無機會於交易完成後加以變造，當可推知該轉帳收
      入傳票上之「己○○」簽名，應係由被告己○○或告訴人
      戊○○中一人於領取現金212,000 元時當場簽立。而有關
      被告己○○曾於93年9 月24日親自前往國泰世華銀行景美
      分行領取己○○國泰世華銀行帳戶內之現金212,000 元之
      事實，亦據告訴人戊○○於本院審理時具結證稱：伊有經
      過己○○同意才會幫己○○開立己○○國泰世華銀行帳戶
      ，系爭約定書本來約定戊○○要將剩餘的錢匯到己○○臺
      灣銀行帳戶，但因為己○○在9 月24日撥款時要求，所以
      才沒有按照系爭約定書匯款，而是匯款給己○○另外2 位
      債權人等語在卷（本院卷一第109-116 頁），並經證人即
      國泰世華銀行景美分行行員辛○○到庭證稱：於93年9 月
      24日由己○○國泰世華銀行帳戶匯出之匯出匯款用紙（匯
      款至王金龍安泰商銀帳戶，本院卷三第112 頁）、匯出匯
      款用紙（匯款至丁○○郵局帳戶，本院卷三第113 頁）、
      存款取款憑條（取款1,362,000 元）、轉帳收入傳票（臨
      時存欠，部分領取現金212,000 元），均係由伊所製作，
      依該等傳票看來，當時是由己○○帳戶提領存款1,362,00
      0 元，並直接轉帳到丁○○及王金龍的帳戶共計1,150,00
      0 元，另外剩餘212,000 元則是以現金提領方式為之。這
      種情形常見，伊會請當時領錢的人在臨時存欠的地方簽自
      己的名字。伊知道戊○○當時在分行任職，不是很熟，但
      若是戊○○來領錢，伊會請他簽自己的名字等語在卷（本
      院卷三第311-315 頁）。再經本院以肉眼觀諸被告己○○
      於系爭約定書、第一次字據、第二次字據、本院歷次筆錄
      所為之簽名（均係由被告己○○所親簽，業據被告己○○
      供述在卷），可知被告己○○之簽名，時為較為工整，時
      為較為潦草，足見其之簽名方式並非單一。且經本院稽以
      國泰世華銀行景美分行93年9 月24日轉帳收入傳票上之「
      己○○」簽名，其中「蕭」字之運筆、字型、神韻、勾勒
      與角度，則與第一次字據及第二次字據上「己○○」簽名
      之「蕭」字甚為相似，有該轉帳收入傳票及第一次字據與
      第二次字據影本附卷可稽（本院卷四第58、60、61頁）。
      反之，己○○國泰世華銀行開戶申請書申請人欄、印鑑卡
      上由告訴人戊○○所簽之「己○○」簽名（此係由告訴人
      戊○○所親簽，業據告訴人戊○○供述在卷），則係較為
      一致，並無多種簽寫模式，且其中「己○○」三字之運筆
      、字型、神韻、勾勒與角度，均與國泰世華銀行景美分行
      93年9 月24日轉帳收入傳票上之「己○○」簽名有所差距
      。從而，在國泰世華銀行景美分行93年9 月24日轉帳收入
      傳票上之「己○○」簽名必為被告己○○或告訴人戊○○
      當場親簽之前提下，佐以上開筆跡情形，堪認國泰世華銀
      行景美分行93年9 月24日轉帳收入傳票上之「己○○」簽
      名應係由被告己○○親為，被告己○○否認該簽名由其親
      簽，自不足採。
  ４. 綜上，被告己○○明知其已同意告訴人戊○○得代為開設
      己○○國泰世華銀行帳戶，且曾委由告訴人戊○○以該帳
      戶匯款償還債務，並曾親自領取該帳戶內之部分現金，堪
      認其當非於95年偵查時始知其有此一帳戶存在。然被告己○○明知此情，卻於95年12月4 日，虛構其係前次開庭（
      95年11月8 日）時始知有己○○國泰世華銀行帳戶之存在
      ，並指稱該帳戶之簽名及印章均屬偽造等不實事項，向臺
      灣臺北地方法院檢察署檢察官申告告訴人戊○○冒名開立
      己○○國泰世華銀行帳戶，並於96年1 月8 日偵查庭開庭
      時再次表示：伊認為戊○○偽造伊的簽名和印章是很明顯
      等語（95偵字第21226 號影卷第98頁），足見被告己○○
      確有申告使告訴人戊○○受行使偽造私文書刑事處罰之意
      ，亦無疑義。
（三）綜上所述，被告己○○所辯均不足採，本案事證明確，犯
      行洵堪認定，應依法論科。
二、論罪科刑：
（一）被告己○○於犯如事實欄一所示行為後，刑法部分條文業
      於94年1 月7 日修正，同年2 月2 日公布，並於95年7 月
      1 日施行，修正後即現行刑法第2 條第1 項規定：「行為
      後法律有變更者，適用行為時之法律，但行為後之法律有
      利於行為人者，適用最有利於行為人之法律」，上開規定
      乃與刑法第1 條罪刑法定主義契合，而貫徹法律禁止溯及
      既往原則，係規範行為後法律變更所生新舊法律比較適用
      之準據法，是刑法第2 條本身雖經修正，但刑法第2 條既
      屬適用法律之準據法，本身尚無比較新舊法之問題，應一
      律適用裁判時即修正後刑法第2 條規定以決定適用之刑罰
      法律，合先敘明。而有關新舊法之比較，應就罪刑有關之
      共犯、連續犯、牽連犯加重等暨其他法定加減原因（如身
      分加減）與加減例等一切情形，綜其全部罪刑之結果而為
      比較（最高法院95年第8 次刑事庭會議決議參照）。經查
      ，被告己○○行為後，就被告所犯誣告罪刑部分，刑法相
      關修正並無較為有利，揆諸前揭說明，自應適用被告行為
      時即修正前之刑法加以論處。
（二）又修正前刑法第51條第5 款係規定：「宣告多數有期徒刑
      者，於各刑中之最長期以上，各刑合併之刑期以下，定其
      刑期。但不得逾20年」，修正後同條款則規定：「宣告多
      數有期徒刑者，於各刑中之最長期以上，各刑合併之刑期
      以下，定其刑期。但不得逾30年」，可知修正後可執行之
      最長刑較修正前為高，顯以修正前規定較有利於被告，是
      就本案定應執行刑，亦應適用修正前之刑法相關規定。
（三）按刑法上之誣告罪，本不限於所告事實全屬虛偽時，始能
      成立，倘所告事實之一部分係出於故意虛構，仍不得謂非
      誣告，最高法院著有20年上字第662 號判例可資參照。被
      告己○○明知與告訴人戊○○簽訂之系爭約定書並非虛假
      ，告訴人戊○○並已依指示將買賣價金多數尾款匯予被告
      己○○之債務人，且被告己○○亦於己○○國泰世華銀行
      帳戶開戶時即經開戶人員電話確認，並曾親自前往國泰世
      華銀行景美分行領取部分現金，卻先後捏造不實事項申告
      告訴人戊○○，欲使告訴人戊○○受刑事追訴，核被告己○○所為，均係犯刑法第169 條第1 項之誣告罪。
（四）被告己○○所犯上開罪名，前者於刑法修正施行前所為，
      後者於刑法修正後所為，且兩者相距達7 月之久，犯意各
      別，行為互殊，並無連續犯之適用，且無一罪關係，應予
      分論併罰。
（五）爰審酌被告己○○明知不得誣指他人犯罪，遇有民事糾紛
      卻不循正當途徑解決，率爾誣告他人，破壞司法威信，侵
      害他人權利，且犯後飾詞否認犯行，未見悔意，行為確有
      不該，並參酌犯罪之動機、目的、手段及所生之危害等一
      切情狀，分別量處如主文所示之刑。
（六）又被告己○○之犯罪時間均係於96年4 月24日之前，且無
      中華民國九十六年罪犯減刑條例所定不得減刑之情形，爰
      各依同條例第2 條第1 項第3 款規定減其宣告刑二分之一
      ，並依修正前刑法第51條第5 款之規定，定其應執行之刑
      。
、無罪部分
一、公訴意旨略以：被告己○○與乙○○已簽署第一次字據及第
    二次字據，卻屆期仍不遷出系爭房地，於戊○○96年1 月20
    日寄發存證信函（此為起訴書所載日期，惟該存證信函真正
    之寄發日期應為95年1 月20日）要求返還系爭房地後，竟基
    於意圖為自己不法之所有，共同繼續占有系爭房地至起訴之
    時（已經本院依法強制執行交由告訴人戊○○占有），因認
    被告己○○及乙○○均涉犯刑法第320 條第2 項之竊佔罪嫌
    。
二、按犯罪事實應依證據認定之，無證據不得認定犯罪事實；又
    不能證明被告犯罪者，應諭知無罪之判決，刑事訴訟法第15
    4 條第2 項、第301 條第1 項分別定有明文。又事實之認定
    ，應憑證據，如未能發現相當證據，或證據不足以證明，自
    不能以推測或擬制之方法，為裁判基礎；且認定犯罪事實所
    憑之證據，雖不以直接證據為限，間接證據亦包括在內，然
    而無論直接證據或間接證據，其為訴訟上之證明，須於通常
    一般之人均不致有所懷疑，而得確信其為真實之程度者，始
    得據為有罪之認定，倘其證明尚未達到此一程度，仍有合理
    之懷疑存在而無從使事實審法院得有罪之確信時，即應由法
    院為諭知被告無罪之判決，有最高法院40年台上字第86號、
    76年台上字第4986號判例可資參照。
三、按竊佔行為應以己力支配他人不動產時而完成，與一般動產
    竊盜罪係將他人支配下之動產，移置於自己支配下而完成者
    ，並無二致；竊佔罪以他人之物原不在自己持有中，其持有
    純由於犯罪之結果而來，最高法院分別著有25年上字第7374
    號判例、31年上字第1038號判例可查。次按刑法第320 條第
    2 項「竊佔他人之不動產」之竊佔二字，指在他人不知之間
    占有他人之不動產而言，最高法院著有80年度台非字第239
    號判決可資參照。
四、公訴人認被告二人犯有竊佔罪嫌，無非係以告訴人戊○○之
    指述及系爭房地所有權狀與被告二人之供述為其論據。訊據
    被告二人堅決否認有何竊佔犯行，辯稱：己○○為系爭房地
    真正權利人，渠等沒有竊佔系爭房地等語。經查，系爭房地
    原為被告己○○所有，其後因被告己○○與告訴人戊○○訂
    立系爭約定書而出售予告訴人戊○○，惟因雙方發生糾紛而
    引發本案及多起民刑事訴訟程序等事實，業如前述。從而，
    被告二人在告訴人戊○○取得系爭房地所有權前，即已合法
    占有系爭房地，一則並無因犯罪結果而取得系爭房地之占有
    ，一則非在告訴人戊○○不知情之情形下占有系爭房地，縱
    令被告二人事後喪失占有系爭房地之權源而拒不搬遷，仍與
    刑法竊佔罪之構成要件不符，自難逕以該罪相繩。
五、綜上所述，本案公訴人所提證據及指出證明之方法，尚無從
    說服本院形成被告二人確有竊佔罪犯行之心證。此外，復無
    其他積極證據足資認定被告確有公訴人所指上揭犯行，既不
    能證明被告犯罪，揆諸前揭規定，自應為無罪之諭知。
據上論斷，應依刑事訴訟法第299 條第1 項前段、第301 條第1
項前段，刑法169 條第1 項、修正前刑法第51條5 款，中華民國
九十六年罪犯減刑條例第2 條第1 項第3 款、第7 條、第10條第
1 項，判決如主文。
本案經檢察官孫沛琦到庭執行職務。
中    華    民    國    98    年    7     月    28    日
                  刑事第七庭審判長法  官  高偉文
                                  法  官  林欣苑
                                  法  官  林勇如
上正本證明與原本無異。
如不服本判決應於收受送達後10日內向本院提出上訴書狀，並應
敘述具體理由；其未敘述上訴理由者，應於上訴期間屆滿後20日
內向本院補提理由書（均須按他造當事人之人數附繕本）「切勿
逕送上級法院」。告訴人或被害人如對於本判決不服者，應具備
理由請求檢察官上訴，其上訴期間之計算係以檢察官收受判決正
本之日期為準。
                                  書記官  葉潔如
中    華    民    國    98    年    7     月    28    日
附錄本案論罪科刑法條全文
中華民國刑法第169 條：
意圖他人受刑事或懲戒處分，向該管公務員誣告者，處7 年以下
有期徒刑。
意圖他人受刑事或懲戒處分，而偽造、變造證據，或使用偽造、
變造之證據者，亦同。


司法院資訊處製作；財團法人民間司法改革基金會備份。
